臺灣高等法院民事判決　　　　　　　　100年度家上字第184號
上　訴　人　龍兆雪
被 上 訴人　陳式瑩
訴訟代理人　紀冠伶律師
上列當事人間請求離婚事件，上訴人對於中華民國100年4月29日
臺灣士林地方法院99年度婚字第304號第一審判決提起上訴，被
上訴人為訴之追加，經本院於100年9月20日言詞辯論終結，判決
如下：
    主      文
上訴駁回。
第二審訴訟費用由上訴人負擔。
    事實及理由
一、按婚姻無效、確認婚姻成立或不成立、撤銷婚姻、離婚或夫
    妻同居之訴，得合併提起，或於第一審或第二審言詞辯論終
    結前，為訴之變更、追加或提起反訴，民事訴訟法第572條
    第1項定有明文。本件被上訴人在原審係依民法第1052條第2
    項規定訴請離婚（見原審卷第20、60頁），於本院審理中主
    張追加同條第1項第3款規定訴請離婚（見本院卷第34頁倒數
    第2列至35頁），依前揭規定，應予准許，合先敘明。
二、被上訴人主張：上訴人係大陸地區人民，兩造因同在大陸東
    莞地區任教而熟識、交往，於民國（下同）97年3月20日在
    雲南昆明結婚，於同年10月1日在台灣辦畢結婚登記。嗣被
    上訴人於98年6月間先行返台覓職，上訴人則於同年7月間來
    台與被上訴人共同居住，惟兩造因成長環境之差異，屢因細
    故發生爭執。被上訴人體恤上訴人離鄉背井謀職不易，故努
    力工作負擔全部之家計，惟上訴人未能體諒被上訴人之辛苦
    ，在家寧可上網流連於網路世界，卻不願負擔家事。又上訴
    人於98年11月1日晚間12時許在家中不停製造聲響，時值被
    上訴人因翌日工作而焦慮難眠，被上訴人乃欲返回娘家，詎
    上訴人一路緊追，並在住處樓梯間大聲吼叫，甚至抓住被上
    訴人之衣領，將被上訴人自4樓樓梯間強行拖回6樓家中，再
    用力摔上家中大門，致驚動鄰居。另兩造於某日傍晚騎乘機
    車外出用餐，途中突遇下雨，被上訴人遂下車表示不願繼續
    前往，詎上訴人竟對被上訴人持續猛按喇叭，引來路人側目
    、圍觀。嗣於99年3月10日晚間11時許，上訴人於工作返家
    後，不先與其在雲南之母聯絡以處理重要事務，反而沈迷、
    流連於電腦網路，兩造因此發生爭吵，詎上訴人竟惱羞成怒
    ，衝入廚房內先摔破杯子，復手持菜刀直闖被上訴人房間，
    並拿刀在被上訴人眼前揮舞，且不讓被上訴人撥打電話向外
    求救，致被上訴人極為驚恐，乃翻窗而出。俟上訴人情緒稍
    行平復後，被上訴人始進入屋內，並即收拾簡單行李返回娘
    家居住，而與上訴人分居迄今。兩造分居後曾數次協調離婚
    ，惟上訴人要求被上訴人須支付上訴人在台工作5年可得薪
    資即新台幣（下同）300萬元，或為上訴人找人頭假結婚，
    以利其繼續留在台灣工作賺錢，足見上訴人實際上亦無繼續
    維持婚姻之意願，爰依民法第1052條第2項規定，請求判准
    兩造離婚。又上訴人一再誣指被上訴人與訴外人陳葆棋有染
    ，已對被上訴人構成不堪同居之虐待，爰追加依民法第1052
    條第1項第3款規定訴請離婚等語。原審為被上訴人勝訴之判
    決，被上訴人對於上訴人之上訴則聲明駁回上訴。
三、上訴人則以：其來台後為賺錢養家，先在加油站打工，惟被
    上訴人不滿意上訴人之收入，常拿他人與上訴人比較，故意
    傷害上訴人之自尊，甚而買好機票直接要求上訴人離開台灣
    。又上訴人來台工作所得大多交由被上訴人管理，下班返家
    後雖已精疲力竭，仍常常幫忙家事，然被上訴人因罹患躁鬱
    症，情緒不穩，容易因細故而生氣或發脾氣，經常因小事即
    對上訴人以「你滾回去」等語咆嘯、怒罵。上訴人於98年11
    月1日晚間並未製造聲響干擾被上訴人睡眠，而係被上訴人
    因翌日工作而焦慮難眠，竟無故起床大罵上訴人之後，隨即
    衝出家門，上訴人擔心被上訴人之安全隨即追出，並在樓梯
    間好言相勸，惟被上訴人仍無法控制情緒，上訴人只好將被
    上訴人拉回到6樓家中。又上訴人某日晚間騎乘機車搭載被
    上訴人欲外出用餐，但被上訴人因故不願前往，趁停等紅燈
    之際逕自下車離去。上訴人擔心被上訴人之安危，乃逆向尾
    隨被上訴人，路旁來往之汽機車因而對上訴人鳴按喇叭，上
    訴人亦鳴按喇叭示警，並非以持續猛按喇叭欲迫使被上訴人
    就範。又上訴人於99年3月10日晚間，正透過電腦與在雲南
    之母親聯絡返鄉舉辦婚宴事宜，被上訴人因心情不好，竟指
    責上訴人流連網路，復抱怨上訴人按電腦鍵盤聲音太大，上
    訴人不願與被上訴人計較，乃進入廚房欲準備食物食用，惟
    被上訴人竟跑入廚房持續吵鬧，並動手要搶走上訴人手上之
    刀具。上訴人為避免刀子傷及被上訴人，始出手撥開被上訴
    人，豈料被上訴人突然大聲哭啼、咆哮，指稱上訴人有意殺
    害，上訴人擔心被上訴人躁鬱症發作，乃將刀子收好，並護
    送被上訴人下樓搭乘計程車返回娘家。兩造分居係因被上訴
    人不願返家，上訴人為此搬到公司暫住，然被上訴人竟私自
    將上訴人個人物品打包、裝箱，並多次要求上訴人搬走，甚
    至更換家中門鎖，且不提供住家鑰匙予上訴人。又被上訴人
    與訴外人陳葆棋交往密切，經常藉故與上訴人爭吵，一有爭
    吵即要求上訴人簽離婚協議書，上訴人雖與被上訴人分居，
    然仍深愛被上訴人，兩造婚姻發生裂痕，應係第三者介入所
    致等語，資為抗辯。原審為上訴人敗訴之判決，上訴人不服
    ，提起上訴，並聲明：(一)原判決廢棄。(二)被上訴人在第一審
    之訴及在本院追加之訴均駁回。
四、按關於臺灣地區人民與大陸地區人民間判決離婚之事由，依
    台灣地區之法律，台灣地區與大陸地區人民關係條例第52條
    第2項定有明文。又依民法第982條第2項規定，經依戶籍法
    為結婚之登記者，推定其已結婚。查上訴人係大陸地區人民
    ，兩造於97年3月20日在大陸地區結婚，於同年10月1日在台
    灣辦畢結婚登記，並自98年7月間起在台灣共同居住，於99
    年3月10日分居迄今等情，有戶籍謄本及結婚公證書可證（
    見原法院99年度司家調字第352號卷第10至11頁），且為兩
    造所不爭執（見原審卷第86頁)，堪信為真實。依上開規定
    ，有關本件請求離婚之事由，自應依我國法律定之。
五、次按夫妻有民法第1052條第1項各款以外之重大事由，難以
    維持婚姻者，夫妻之一方得請求離婚；但其事由應由夫妻之
    一方負責者，僅他方得請求離婚，亦為民法第1052條第2項
    所明定。而所謂「難以維持婚姻之重大事由」，其判斷之標
    準為婚姻是否已生破綻而無回復之希望，應依客觀之標準進
    行認定，是否已達於倘處於同一境況，任何人均將喪失維持
    婚姻意欲之程度而定（最高法院94年度台上字第115號判決
    意旨參照）。又婚姻係以夫妻相互間之感情為立基，並以經
    營夫妻之共同生活為目的，故夫妻自應誠摯相愛，並互信、
    互諒，協力保持婚姻共同生活之圓滿及幸福，倘上開之基礎
    已不復存在，夫妻間難以繼續共同相處，彼此間亦無法互信
    、互諒，且無回復之可能時，自無仍令雙方仍繼續共同生活
    徒以維持婚姻形式之必要，此時即應認夫妻間有「難以維持
    婚姻之重大事由」。末按婚姻如有難以維持之重大事由，於
    夫妻雙方就該事由均須負責時，應比較、衡量雙方之有責程
    度，僅責任較輕之一方得向責任較重之他方請求離婚，惟如
    雙方之有責程度相同，則雙方均得請求離婚，始符民法第
    1052條第2項規定之立法本旨，有最高法院95年度第5次民事
    庭會議決議內容可資參照。經查：
  (一)兩造曾於99年3月22日與被上訴人之父進行會談，依上訴人
    不爭執其為真正之該次會談錄音譯文（下稱系爭談話譯文）
    所載，上訴人並不否認有於98年11月1日晚間12時許，在家
    中因使用電腦而打擾被上訴人睡眠，致兩造發生爭執，被上
    訴人因而欲返回娘家，於住處樓梯間遭上訴人強拉回家中等
    情（見原審卷第23、25頁，第60頁倒數第6列、85頁倒數第
    11 列）；另上訴人在原審亦自認確有於當日發生爭執時將
    被上訴人自住處4樓樓梯拉回6樓家中之事實（見原審卷第64
    頁）；復據證人胡淑滿在原審到場證稱：「認識（原告），
    她是我鄰居，她是98年7月搬進來後我們就認識，她住在我
    家對面」，「（兩造爭吵）我印象中最深刻的是兩次，一次
    是98年11月1日凌晨約2點左右，另一次是99年3月份。第一
    次是因為我聽到很大的摔門聲和爭吵聲，我有打電話問原告
    ，原告和我說是他們夫妻吵架，我還是認為很不妥，就問原
    告要不要報警，她說不用，原告就將被告帶離了。第二次又
    聽到很大聲的爭吵，因六樓只有我們兩戶，我有聽到原告安
    撫被告，希望被告將聲音降低，將被告帶開」，「（所謂將
    被告帶開）就是原告將被告帶離開家中」，「（兩造）從98
    年7月住到99年3月」，「從98年11月開始兩造就沒有很多的
    互動」，「（98年11月1日）只有聽到（兩造爭吵），我不
    敢出去。因為被告的身形很大，我會怕，且當時聲音也很大
    ，我怕被告情緒控管不好」，「我只聽到聲音很大，有爭吵
    聲和摔門聲，沒聽清楚內容為何」，「我沒看到（當天被告
    將原告由4樓拖回6樓家中），但我樓下鄰居有看到」，「（
    因為兩造上開爭吵，隔天我們所住的大樓）有（在公佈欄上
    面公布夜間請維持安寧）」，「被告平常關門的聲音都比較
    大聲，且當時我聽到原告說一句叫你小聲一點的話，所以我
    認為（門）是被告摔的」等語（見原審卷第93至95頁）。是
    被上訴人主張兩造於98年11月1日晚間12時許因故發生爭執
    ，於被上訴人出門欲返回娘家時，遭上訴人自住處4樓樓梯
    間強拉回6樓家中等情，堪信為真實。
  (二)依系爭談話譯文所載，兩造於某日共乘機車外出，途中遇大
    雨，被上訴人因未穿著雨衣，不願繼續前往，乃逕自下車往
    回走，上訴人乃一邊逆向行駛追逐被上訴人，一邊連續按喇
    叭並呼叫被上訴人，迄至被上訴人再度上車為止（見原審卷
    第26至27頁），是被上訴人就此部分所為主張，亦堪信為真
    實。
  (三)依系爭談話譯文所載，就被上訴人指摘上訴人於兩造發生爭
    執時竟持菜刀逼近被上訴人一事，上訴人自承：「我拿刀是
    我不對」、「對，我是這樣指妳沒有錯」、「我知道，當時
    是，我是衝動，…」等語（見原審卷第22、38、42頁）；而
    被上訴人亦自承其於當時有動手扭傷上訴人之手指並踢上訴
    人（見原審卷第38、43頁）。又據證人陳永發（即被上訴人
    之父）在原審到場證稱：「（99年3月10日）兩造當天吵架
    ，原告當天就回到我家去住，因在房間之內，故我不知道。
    被告隔天打電話給我，說他們吵架，說拿刀子嚇原告，我就
    問他說『你是男生，怎麼可以拿刀』。後來到3月22日，被
    告找他的阿姨到我們家店裡來談這件事情，我問我女兒，我
    女兒說沒辦法維持這段婚姻」，「（被告）他在電話中說，
    他們兩人吵架，他拿刀子嚇嚇原告」等語（見原審卷第96頁
    ）。足證兩造於99年3月10日發生爭執時，上訴人確有持刀
    恐嚇被上訴人。
  (四)上訴人抗辯訴外人陳葆棋持有被上訴人住處門禁卡，且多次
    於深夜自由出入被上訴人之住處，而被上訴人亦多次進出陳
    葆棋之住處，並與陳葆棋共同出遊，上訴人曾於100年1月1
    日凌晨零時5分許會同警員進入被上訴人之住處，發現被上
    訴人與陳葆棋共處一室等情，並提出被上訴人不爭執其為真
    正之錄影光碟及照片為證（見原審卷第288頁、本院卷第16
    至21頁）；而被上訴人亦不否認訴外人陳葆棋確持有被上訴
    人住處之門禁卡（見原審卷第167頁），是上訴人主張被上
    訴人與陳葆棋交往密切一節，亦堪信為真實。
  (五)被上訴人主張上訴人曾於98年3月13日兩造爭吵後書立離婚
    協議書，並提出離婚協議書為證（見原審卷第81頁）；又據
    證人陳永發證稱：「他（指被告）有和我說過他要維持（兩
    造婚姻），但我和他說，原告已經無意願，沒有感情了。後
    來我覺得被告在利用我女兒，好留在臺灣工作。因為被告二
    個月之後從台中回來，又再找他阿姨來一次，他阿姨就不敢
    講話，99年5月28日被告找了二名公司小姐來我店裡面，就
    談離婚的事情，我問被告離婚有何條件？被告就和同來的一
    名叫做「古瑞綺」的小姐去外面談了一下，古小姐進來和我
    說被告要300萬（元）才要離婚，我說那不必談了」，「同
    樣5月28日，我們在閒談中，古小姐曾經提到假結婚，說如
    果可以找個人頭與被告假結婚，就可以讓被告留在臺灣。我
    說這個是什麼我不知道。後來我問被告到底有什麼條件，古
    小姐就和我說參佰萬（元）的事情」，「（兩造剛結婚就一
    直吵架。被告（98年）7月中過來，9月時兩造就開始吵架。
    有一次吵到我過去時，他們二人已經簽了離婚協議書」等語
    （見原審卷第97至98頁）；復經參諸兩造自99年3月10日分
    居迄今，除偶而傳送簡訊外，彼此互無聯絡，此為兩造所不
    爭執（見原審卷第92頁），核其情形，堪認兩造婚姻已發生
    嚴重裂痕致難以維持。
  (六)查兩造自97年3月20日結婚起迄至99年3月10日分居時止，婚
    姻關係尚未滿2年，然兩造於此期間動輒為生活瑣事發生爭
    執，數度談及離婚，上訴人甚至不顧及被上訴人之處境，於
    深夜在住處樓梯間大聲爭吵，並強行將被上訴人拉回家中，
    致遭鄰居嫌惡；又於馬路上逆向行車及連續按喇叭，引起路
    人側目，而逼使被上訴人上車；進而於爭執中持刀恐嚇被上
    訴人；被上訴人則不體諒上訴人婚後來台需時適應生活及工
    作環境，斤斤計較家務分擔等生活細節（參見系爭談話譯文
    所載，附於原審卷第29至37頁），動輒對上訴人發脾氣（參
    見被上訴人寄予上訴人之信函所載，附於原審卷第69頁），
    於爭執中亦動手傷害上訴人，甚而於兩造分居期間，與訴外
    人陳葆棋交往密切，致加深兩造婚姻裂痕。綜合上開情節，
    堪認兩造感情已然破裂，且互信、互諒之婚姻基礎已產生動
    搖，而難以繼續經營共同生活，已構成兩造婚姻難以維持之
    重大事由，而兩造就此重大事由發生之有責程度相當，依前
    揭規定及說明，被上訴人據以請求離婚，尚無不合，應予准
    許。
六、綜上所述，被上訴人依民法第1052條第2項規定請求離婚，
    為有理由，應予准許。（本件既該當於民法第1052條第2項
    所定得訴請離婚之要件，則被上訴人另主張依同條第1項第3
    款規定訴請離婚部分，即無須再予審論，附此敘明。）從而
    ，原審所為上訴人敗訴之判決，核無違誤，上訴意旨指摘原
    判決不當，求予廢棄改判，為無理由，應予駁回。
七、至兩造其餘之攻擊或防禦方法及未經援用或進行調查之證據
    ，經本院斟酌後，認為均不足以影響本判決之結果，自無予
    以調查或逐一詳予論駁之必要。附此敘明。
八、據上論結，本件上訴為無理由，依民事訴訟法第449條第1項
    、第78條，判決如主文。
中    華    民    國   100    年    10    月    4    日
                    民事第四庭
                        審判長法  官  張劍男
                              法  官  陳靜芬
                              法  官  彭昭芬
正本係照原本作成。
如不服本判決，應於收受送達後20日內向本院提出上訴書狀，其
未表明上訴理由者，應於提出上訴後20日內向本院補提理由書狀
（均須按他造當事人之人數附繕本）上訴時應提出委任律師或具
有律師資格之人之委任狀；委任有律師資格者，另應附具律師資
格證書及釋明委任人與受任人有民事訴訟法第466條之1第1項但
書或第2項（詳附註）所定關係之釋明文書影本。如委任律師提
起上訴者，應一併繳納上訴審裁判費。
中    華    民    國   100    年    10    月    5     日
                             書記官  丁華平
附註：
民事訴訟法第466條之1（第1項、第2項）：
對於第二審判決上訴，上訴人應委任律師為訴訟代理人。但上訴
人或其他法定代理人具有律師資格者，不在此限。
上訴人之配偶、三親等內之血親、二親等內之姻親，或上訴人為
法人、中央或地方機關時，其所屬專任人員具有律師資格並經法
院認為適當者，亦得為第三審訴訟代理人。